臺灣臺中地方法院刑事裁定　　　　　　 100年度聲判字第28號
聲　請　人　李秉森
代　理　人　陳沆河律師
被　　　告　魏李嫌
上列聲請人因告訴被告違反公職人員選舉罷免法等案件，不服臺
灣高等法院臺中分院檢察署檢察長駁回再議之處分（100年度上
聲議字第498號），聲請交付審判，本院裁定如下：
    主    文
聲請駁回。
    理    由
壹、按告訴人不服上級法院檢察署檢察長或檢察總長認再議為無
    理由而駁回之處分者，得於接受處分書後10日內委任律師提
    出理由狀，向該管第一審法院聲請交付審判；法院認為交付
    審判之聲請不合法或無理由者，應駁回之，刑事訴訟法第25
    8條之1第1項、第258條之3第2項前段分別定有明文。本件聲
    請人即告訴人李秉森（下稱聲請人）以被告魏李嫌涉犯公職
    人員選舉罷免法第104條之意圖使候選人不當選而散布謠言
    或傳播不實罪嫌、刑法妨害名譽罪嫌，提出告訴；由臺灣臺
    中地方法院檢察署檢察官偵辦後，經該署檢察官於民國100
    年1月25日以99年度選偵字第160號為不起訴處分；聲請人不
    服，向臺灣高等法院臺中分院檢察署檢察長聲請再議，經該
    署檢察長以其再議無理由，於100年3月11日以100年度上聲
    議字第498號處分駁回聲請人再議之聲請；聲請人於100年3
    月17日收受前開再議駁回處分書後，即委任陳沆河律師於10
    0年3月23日向本院提出刑事交付審判聲請狀等情，業經本院
    調取前揭偵查卷宗核閱屬實，並有刑事交付審判聲請狀及委
    任狀附卷可稽，是本件聲請人聲請交付審判，程序尚無不合
    ，先予敘明。
貳、聲請交付審判意旨略以：
一、里民陳暐杰之父親於94年間過世時，陳暐杰係委託臺中市大
    里區「阿洲禮儀社」負責人陳銘洲辦理喪事，並非委託聲請
    人辦理喪事，陳銘洲另介紹葉振堂搭設鐵棚，並非聲請人所
    介紹，搭設鐵棚之費用，係陳暐杰與葉振堂直接談妥搭設鐵
    棚之價格，當時聲請人擔任里長，有前往關心，但沒有參與
    ，告別式結束時，在現場幫忙喪家收付現金之人莊睿銘有事
    情要提前離開，乃將裝著搭鐵棚費用的紅包交付聲請人，囑
    託聲請人將紅包轉交葉振堂，當時聲請人不知鐵棚費用為何
    ，聲請人將紅包轉交葉振堂，葉振堂說費用沒那麼多，將多
    出的錢退回，聲請人將退回的錢還給喪家陳暐杰，陳暐杰說
    習俗上不可以回收，後來聲請人將該款樂捐，聲請人並未收
    取回扣，原檢察官竟認定聲請人收取回扣，與事實不符，證
    人陳銘洲知之甚詳，有傳訊之必要。
二、魏炳輝之母親於8年前去世，當時大甲鎮鎮長劉家賓擔任「
    點主官」，在點主之後，把喪家準備的紅包撕ㄧ個角，再把
    紅包放在喪家準備的盤子上，盤子係喪家親自經手，聲請人
    並未經手該盤子，亦未拿走紅包內之現金，更不知紅包內之
    現金為600元，原檢察官竟認定聲請人拿取該紅包內現金600
    元，亦與事實不符。
三、被告明知聲請人無收取回扣之行為，而故意誹謗聲請人之名
    譽，其犯妨害名譽罪嫌（被告涉嫌違反違反公職人員選舉罷
    免法罪嫌部分與刑法妨害名譽罪嫌有法規競合之關係，併予
    敘明）之犯行明確，臺灣高等法院臺中分院檢察署處分書竟
    駁回聲請再議，其認事用法，尚有違誤，爰依法聲請交付審
    判云云。
參、
一、原檢察官偵查中傳訊：
  （一）證人劉家賓證稱：伊自87年3月1日起至95年2月28日止
        ，擔任臺中縣大甲鎮(現改制為臺中市大甲區)之鎮長；
        依照大甲地區之習俗，喪家會請鎮長或民意代表擔任點
        主官，點主官點主之後，喪家會給紅包，點主官會在紅
        包袋上撕1個角，並將該紅包放回喪家準備的盤子上，
        伊和歷任的鎮長擔任點主官，都不會去拿紅包內的錢，
        李秉森之前擔任里長，會拿喪家的訃聞到公所來，請鎮
        長排定時間擔任點主官等語。
  （二）證人魏炳輝證稱：伊母親約於8年前去世，當時的里長
        李秉森主動來幫忙，李秉森拿1張紅紙，上面寫著要包
        紅包的明細，其中1包是要給鎮長劉家賓，金額是600元
        ，因為當時鎮長劉家賓掛名點主官，鎮長劉家賓收了紅
        包後只在紅包袋上撕1個角就離開，沒有拿裡面的錢，
        但是李秉森事後沒有退還該紅包內的600元等語。
  （三）證人葉振堂證稱：於94年4、5月間，李秉森有找伊去幫
        喪家陳暐杰搭靈堂，李秉森問伊費用為何，伊答稱會開
        單據，李秉森說不用，伊就口頭回答費用共計12400元
        ，過2天後伊去拆靈堂，李秉森拿了喪家給的紅包給伊
        ，紅包上寫著24100元，伊說費用只有12400元，李秉森
        要伊不要到處講，第2天到阿洲禮儀社去，依據行規，
        李秉森的意思是多出來的錢歸其所有，第2天伊在阿洲
        禮儀社內將多出來的11700元交給李秉森。約6個月後，
        魏李嫌的公公去世，伊去搭靈堂，靈堂的大小和陳暐杰
        父親的一樣，伊向魏李嫌報價12400元，因為之前魏李
        嫌介紹李秉森幫忙陳暐杰處理後事，魏李嫌得知靈堂費
        用係12400元後，就問李秉森為何向陳暐杰收2萬餘元的
        靈堂費用，李秉森打電話給伊，要求伊向陳暐杰解釋是
        伊算錯靈堂的費用，伊不肯等語。
  （四）證人陳暐杰證稱：伊父親於94年4月20日往生，當時是
        李秉森幫忙處理後事，並找人來搭靈堂，伊1次付給李
        秉森20餘萬元，對於靈堂之費用為何已經記不得了，事
        隔半年後，李秉森說多收了1萬餘元的費用要退還，伊
        回答辦喪事的錢不願意再收回來，所以沒有收李秉森的
        退款等語。
二、檢察官依調查證據之結果，認定魏李嫌就其發表非涉及私德
    而與公共利益有關之言論所憑之證據資料，有相當理由確信
    為真實，顯見其主觀上有確信「所指摘或傳述之事為真實」
    之認識，並無真實惡意之情，核其所為，與公職人員選舉罷
    免法第104條及刑法妨害名譽罪嫌之構成要件有間。復查無
    其他積極證據足以認定被告有何上開不法犯行，認其罪嫌不
    足；故為不起訴處分。
三、駁回再議處分書則載明：依證人葉振堂、魏炳輝、劉家賓、
    陳暐杰於偵查中之證言，認定聲請人所處理「點主官」紅包
    錢未放回「喪家」所備盤子上；聲請人於幫忙里民喪家處理
    搭靈堂事宜，有拿取搭靈堂額外費用等事實，均已足證。雖
    該紅包去向為何仍有爭議，惟該等事項非被告所憑空捏造，
    亦確為可受公評之事。至聲請人所稱原檢察官未傳陳銘洲證
    明搭靈堂費用之收取等情，因聲請人有拿取搭靈堂額外費用
    等事實已如前述，該證人自無需另為傳訊。是原檢察官調查
    結果，認被告魏李嫌上開被訴罪嫌不足等語，因而依刑事訴
    訟法第252條第10款為不起訴處分，並無不合。
肆、經查：
一、按刑事訴訟法第258條之1規定，乃對於「檢察官不起訴或緩
    起訴裁量權」制衡之一種外部監督機制。法院僅在就檢察官
    所為不起訴或緩起訴之處分是否正確加以審查，以防止檢察
    機關濫權。依此立法精神，法院就聲請交付審判案件為審查
    時，所謂「得為必要之調查」所指之調查證據之範圍，自應
    僅以偵查中曾顯現之證據為限，不可就告訴人新提出之證據
    再為調查，亦不可蒐集偵查卷以外之證據。另由刑事訴訟法
    第260條對於不起訴處分已確定或緩起訴處分期滿未經撤銷
    者，得再行起訴規定之立法理由說明：「本條所謂不起訴處
    分已確定者，係包括『聲請法院交付審判復經駁回者』之情
    形在內。」，亦可知法院就聲請交付審判案件為審查時，所
    謂「得為必要之調查」所指之調查證據範圍，應僅以偵查中
    曾顯現之證據為限，不得就告訴人新提出之證據，再為調查
    ，亦不可蒐集偵查卷以外之證據。否則，將使交付審判制度
    與再行起訴制度，相互混淆不清。
二、按言論自由為人民之基本權利，憲法第11條有明文保障，國
    家應給予最大限度之維護，俾其實現自我、溝通意見、追求
    真理及監督各種政治或社會活動之功能得以發揮。惟為兼顧
    對個人名譽、隱私及公共利益之保護，法律尚非不得對言論
    自由依其傳播方式為合理之限制（參見司法院大法官會議釋
    字第509號解釋文意旨）。不論刑法上之誹謗罪或公職人員
    選舉罷免法第104條之規定，均屬對於言論自由依傳播方式
    所加之限制，亦即二者之構成要件均須在憲法保障言論自由
    權及憲法第23條之規範下，始能成立。刑法第310條第3項前
    段以對於所誹謗之事，能證明其為真實者不罰，係針對言論
    內容與事實相符者之保障，並藉以限定刑罰權之範圍，非謂
    指摘或傳述誹謗事項之行為人，必須自行證明其言論內容確
    實真實，始能免於刑責。惟行為人雖不能證明言論內容為真
    實，但依其所提證據資料，認為行為人有相當理由確信其為
    真實者，即不能以毀謗罪之刑責相繩，亦不得以此項規定而
    免除檢察官或自訴人於訴訟程序中，依法應負行為人故意毀
    損他人名譽之舉證責任，或法院發現其為真實之義務。同理
    ，公職人員選舉罷免法第104條之所謂「散布謠言或傳播不
    實」之事，應以散布、傳播虛構具體事實為構成要件，除須
    具此特別要件外，尤須具有故意之一般要件。因此若候選人
    對於所傳播之言論內容所提出其出處並非無據或出於虛捏，
    縱疏於自行查證事實真相，欲成立前項罪責，檢察官或自訴
    人仍須負候選人故意虛構具體事實之舉證責任，法院亦不能
    免除發現真實之義務（最高法院94年度台上字第975號判決
    意旨意旨參見）。
三、關於協助喪家即證人陳暐杰處理喪事而收取回扣部分：依證
    人陳暐杰於偵查中之證言，其父親之喪葬的費用，係由證人
    陳暐杰交付給聲請人，事隔半年後聲請人有欲退還1萬餘元
    之費用。另依證人葉振堂之證言，聲請人於陳暐杰父親的喪
    禮結束的第2天就已清楚知道葉振堂搭靈堂的費用僅有12400
    元，葉振堂所收到的費用係24100元，其間有11700元的差額
    。如非聲請人收取回扣，以聲請人當時擔任里長，最重視里
    民對聲請人服務的評價，既發現有溢收的11700元，何以沒
    有要求葉振堂或陳銘洲自行歸還證人陳暐杰，並澄清發生金
    額錯誤之原由，以避免自己服務的信譽受損？又何以遷延長
    達半年之後，才歸還給證人陳暐杰，且歸還時，也沒有告知
    證人陳暐杰是「葉振堂」或「陳銘洲」計算錯誤？故檢察官
    依上開證據，認定聲請人確實有收取回扣，不違反一般經驗
    法則，並無違誤之處；從而，檢察官認事證已明，無需再行
    傳喚聲請人陳報之證人陳銘洲亦無不當。
四、關於證人魏炳輝母親喪禮上包給「點主官」的紅包部分：證
    人劉家賓證稱：里民邀請鎮長擔任「點主官」，會由里長拿
    訃聞到鎮公所，請鎮長安排時間；喪家會給紅包，但其都是
    在紅包袋撕一角，並把紅包放回喪家準備的盤子上等語。而
    證人魏炳輝證稱：其母親的喪禮時，聲請人主動檢來幫忙，
    有拿1張紅紙，寫著包紅包的明細，其中一包是給鎮長劉家
    賓，金額是600元；但聲請人事後沒有退600 元等語。依上
    開證人之證言，聲請人所經手的紅包中，其中依禮俗包給「
    點主官」即鎮長劉家賓的600元，最後流向不明；雖沒有證
    據可以證明係聲請人私自納為己有，但已存在有合理的懷疑
    做此推測。檢察官於不起訴處分書中，並未做出聲請人拿取
    上開600元現金之事實認定；駁回再議處分書亦清楚記載「
    紅包」（600元）之流向「有爭議」；故聲請人認檢察官認
    定聲請人拿取紅包內現金600 元，認事用法錯誤，尚有誤會
    。
五、里長雖屬基層之公職人員，但係民主政治的基礎之一。又候
    選人之言行及品格，包括其服務里民時有無誠信或收取費用
    等事項，乃供選民行使投票權時所評斷依據之一，係屬可受
    公評之事。故被告之競選團隊所製作並由被告親自散發之系
    爭文宣，針對聲請人收取回扣行為及收下應給「點主官」的
    紅包之質疑，皆屬對於可受公評之事，依其個人主觀之價值
    判斷而合理提出主觀之評論意見，希冀藉以喚起社會民眾對
    此公共事務之注意。且關於被告指述聲請人於擔任里長任內
    ，在魏炳輝之母親喪禮上暗中收取該紅包內現金600元之一
    情，雖據聲請人否認在卷，惟依證人魏炳輝上開證述，堪信
    被告該部份之指述，並非毫無根據或出於虛捏，縱被告有疏
    於再自行查證確認事實真相，然縱觀前開事證，客觀上亦無
    從遽認被告有虛構該部分具體事實之故意。從而被告所為，
    並非以損害聲請人之名譽，或意圖使候選人當選或不當選為
    唯一目的，故被告之行為與誹謗罪、公職人員選舉罷免法之
    意圖使人當選或不當選而散布謠言或傳布不實之罪之構成要
    件均屬有間，自不能論以刑責。
六、綜上所述，原不起訴處分及駁回再議處分書已就被告何以不
    構成聲請人所指刑法第310條第2項之妨害名譽罪嫌及違反公
    職人員選舉罷免法第104條罪嫌詳為調查或說明，已如前述
    ，且所為之事實認定及證據取捨，均與本院調取之偵查案卷
    核閱相符；原不起訴處分書所載理由並未違背經驗法則或論
    理則，難謂有何違誤之處。是本院認駁回再議處分書以被告
    沒有聲請人所指之上開罪嫌，而駁回聲請人對臺灣臺中地方
    法院檢察署檢察官不起訴處分之再議聲請，於法並無不合，
    從而，本件聲請人聲請交付審判，為無理由，應予駁回。
伍、依刑事訴訟法第258條之3第2項前段，裁定如主文。
中    華    民    國    100     年    5    月    2    日
              刑事第二庭  審判長法  官  鄭永玉
                                法  官  陳得利
                                法  官  施慶鴻
上正本證明與原本無異。
不得抗告。
                                書記官  許清源
中    華    民    國    100     年    5    月    2    日